臺灣士林地方法院民事判決　　　　　　 93年度重訴字第329號
原　　　告　戊○○○
　　　　　　丙○○
　　　　　　甲○○○
前3 人共同
訴訟代理人　李宜芬律師
前　1　 人
複　代理人　林見軍律師
前3 人共同
訴訟代理人　己○○
被　　　告　丁○○
上列當事人間返還價金事件，本院於民國94年5 月4 日言詞辯論
終結，判決如下：
    主  文
原告之訴及假執行之聲請均駁回。
訴訟費用由原告負擔。
    事實及理由
一、本件原告起訴主張：
  (一)緣民國83年間，原告丙○○向原告戊○○○推薦其親戚即被
    告在臺北縣三芝鄉○○段番仔崙小段154 、169 之1 地號土
    地上（以下簡稱系爭土地），靠馬路邊有一塊729 坪土地欲
    出售，原告丙○○另邀原告甲○○○在被告帶領下共同前往
    現場勘察環境，並表示若3 人共同購買，將可在此建構農舍
    ，相互照應。幾經考量，原告3 人乃各出資新臺幣（以下同
    ）243 萬元，共計729 萬元，共同向被告購買其主張擁有欲
    出售之靠馬路邊729 坪土地，並於83年10月2 日簽訂不動產
    買賣契約書。惟因系爭土地係被告與另21名共有人共有，尚
    未辦理分割為被告單獨所有，故於不動產買賣契約書第15
    條不動產標示約定：「土地坐落臺北縣三芝鄉○○段番子崙
    段154 等21筆地號、面積729.76，權利範圍每筆土地持分均
    450 分之8 」等語，而於附件之地籍圖上明確標示土地位置
    ，並由被告親自蓋章書立：「本人同意靠馬路之土地共729
    坪售予購買人」等語，被告復於簽約時在原告及訴外人即代
    書乙○○面前承諾會負責找其他共有人蓋章辦理分割。又系
    爭土地屬農牧用地及森林保育地，依當時法令不得辦理過戶
    予非自耕農，雙方乃於買賣契約書第2 條第2 款約定：「買
    賣雙方同意5 年內暫不過戶」，並於買方支付尾款後，暫以
    系爭154 等21筆土地應有部分設定抵押權予買方作為保障。
    嗣農業發展條例於89年1 月4 日修正通過，89年1 月26日公
    佈施行，另農業發展條例施行細則於89年6 月7 日頒佈，被
    告得依農業發展條例施行細則第10條辦理土地分割為其單獨
    所有，並依農業發展條例第31條移轉登記予原告，詎被告竟
    不依約履行出賣人應盡之分割及過戶義務，極盡推拖搪塞之
    能事。本件買賣契約因被告無法取得其他共有人分割分管之
    協議，致被告無法依契約約定履行將標示指定之729 坪土地
    移轉予原告，屬於可歸責於債務人之事由致給付不能，原告
    乃依民法第226 條、第256 條規定，於93年8 月26日以臺北
    永春郵局第805 號存證信函通知被告解除契約，被告於臺灣
    士林地方法院檢察署92 年 度偵字第11066 號偵查案件亦表
    示願意退款，爰依民法第259 條規定及被告承諾之法律關係
    ，訴請被告返還原告已給付之買賣價金及自受領買賣價金之
    日即84年2 月14日起至清償日止之法定遲延利息等語。並聲
    明：(1)被告應分別給付原告戊○○○、丙○○、甲○○○各
    243 萬元，及分別自84年2 月14日起至清償日止，按週年利
    率之5%計算之利息。(2)原告願供擔保請准宣告假執行。
  (二)對被告抗辯所為之陳述：原告甲○○○應給付之價金部分，
    被告同意再借給原告甲○○○，原告甲○○○復簽發本票予
    被告收執，並給付利息，雖借款本金尚未清償，惟性質已轉
    換。倘兩造未約定轉換為借貸關係，原告何需支付利息？依
    契約約定，收第1 期款時被告即有過戶義務，尾款應於過戶
    後收利息始合乎常情。
二、被告則以：
  (一)依當時買賣契約書係買賣應有部分，未言明要分割土地，系
    爭土地靠馬路部分原係被告、被告胞弟、被告父親3 人分管
    耕作，被告將名下應有部分450 分之8 售予原告，並答應靠
    馬路之部分予原告使用；迨被告父親過世後，其名下應有部
    分悉數為被告繼承，目前名下應有部分為450 分之16。倘原
    告繳清尾款，被告希望原告儘快依合約辦理所有權移轉登記
    ，惟原告一再要求被告履行契約未約定之事項，以致迄今未
    辦理所有權移轉登記。
  (二)被告未表示願意退款，而係表示如有錢願意買回來。
  (二)原告甲○○○原有尾款150 萬元未給付，故簽發本票要求延
    期給付，嗣後先清償50萬元，並給付一陣子利息，迄今尚有
    100 萬元尾款未給付，被告未曾同意改為借貸等語，資為抗
    辯。
  (四)並聲明：原告之訴駁回。
三、兩造不爭執之事實：
  (一)原告於83年10月2 日與被告簽訂不動產買賣契約書，以729
    萬元之價格，買受被告所有坐落臺北縣三芝鄉○○段番子崙
    小段154 、155 、171 、156 之1 、156 之2 、164 、167
    、166 、168 、169 、169 之2 、169 之3 、78、80、82、
    87、91、94、155 之1 、155 之2 、156 地號等21筆土地，
    應有部分各450 分之8 ，買賣雙方同意5 年內暫不過戶。
  (二)被告於不動產買賣契約書附件之地籍圖載明：「本人同意靠
    馬路之土地共729 坪售給購買人。」
  (三)上開範圍目前由被告、被告胞弟分管。
  (四)原告戊○○○、丙○○於84年2 月14日各給付被告243 萬元
    、原告甲○○○給付被告143 萬元，並由被告提供系爭土地
    為原告設定1,900萬元抵押權。
  (五)被告迄未將系爭土地辦理所有權移轉登記予原告。
  (六)原告於93年8 月26日以台北永春郵局存證信函第805 號向被
    告為解除契約之意思表示，被告於93年9 月8 日收受送達。
四、基上兩造不爭執之事實，則本件兩造爭執要旨厥為：(一)原告
    是否已繳足買賣價金？(二)被告依契約是否有分割系爭土地，
    並將特定部分過戶予原告之義務？(三)系爭不動產買賣契約是
    否已合法解除？原告得否主張回復原狀返還價金？茲分述如
    下：
  (一)原告是否已繳足買賣價金？
    按「當事人主張有利於己之事實者，就其事實有舉證之責任
    。」民事訴訟法第277 條前段定有明文。本件原告甲○○○
    本應負擔243 萬元價金，然僅給付予被告143 萬元之事實，
    為兩造所不爭執，原告主張餘款100 萬元兩造已協議轉換為
    借貸關係云云，惟為被告所否認，則原告就此有利於己之事
    實，自應負舉證責任。本件原告此部分主張，無非係以其曾
    簽發本票並給付利息為唯一論據。惟查，本票為無因證券，
    簽發本票之原因實有多端，非必因借貸關係始簽發，尚不足
    以證明成立借貸關係。又系爭不動產買賣契約書第2 條第2
    項約定：「雙方同意5 年內暫不過戶（自民國84年2 月14日
    起至民國89年2 月13日止），於抵押權登記完畢後，甲方（
    即原告）應支付乙方新臺幣貳佰柒拾玖萬元作為尾款」，此
    有不動產買賣契約書影本在卷可稽（第12頁至第17頁），而
    被告業於84年1 月24日以系爭154 地號等21筆土地為擔保，
    為原告設定1,900 萬元之抵押權，此有土地登記謄本在卷足
    考（第55頁至第96頁），並為兩造所不爭執，則原告依契約
    繳足尾款之期限已屆至，若未給付，依民法第229 條規定，
    自斯時起即負遲延責任，被告並得依同法第233 條規定請求
    遲延利息，則原告徒以其曾給付利息予被告，即主張兩造間
    就100 萬元有借款契約存在，並辯稱原告於收第1 期款即有
    過戶義務，過戶後收利息始合乎常情云云，實乏其所據。此
    外，原告復未能舉證證明其已繳足價金以實其說，則其此部
    分主張，即無足採。
  (二)被告依契約是否有分割系爭土地，並將特定部分過戶予原告
    之義務？
    復查，系爭不動產買賣契約書第15條不動產標示約定：「土
    地坐落臺北縣三芝鄉○○段番子崙段154 等21筆地號、面積
    729.76，權利範圍每筆土地持分均450 分之8 ，地號明細：
    154 、155 、171 、156 之1 、156 之2 、164 、167
    、166 、168 、169 、169 之2 、169 之3 、78、80、82、
    87、91、94、155 之1 、155 之2 、156 共貳拾壹筆」等語
    （第15頁），已明確記載買賣標的為土地應有部分，非如原
    告主張為土地特定部分之買賣，且遍查買賣契約書全文，亦
    無任何要求被告辦理土地分割之條件及履行期限等約定，衡
    諸常情，購買不動產應至為慎重，本件契約復經專業代書草
    擬，倘兩造約定被告負有與其他共有人辦妥分割登記之義務
    ，焉有不於契約書中載明之理？參以證人即代書乙○○到庭
    證稱：「有聽到他們在聊，代表簽約之賣主有帶權狀，表示
    可以全權處理，當時主要在談買方沒有自耕農之身分，土地
    暫時不辦過戶，等條例改變之後再辦理過戶，我沒有很確定
    他們有說那一塊地要過戶給他，只是在地籍圖上有註明」、
    「因為是共有土地，辦理移轉需要所有共有人同意，賣方表
    示他會負責讓其他共有人蓋章後，再辦理所有移轉」、「（
    問：有無提到共有人說先把土地辦理分割再移轉？）不是這
    樣講，是賣方要取得其他共有人之印鑑證明與同意書」等語
    綦詳（參見本院94年3 月30日言詞辯論筆錄，第51頁至第53
    頁），則兩造所稱被告應取得共有人之同意書，恐係指共有
    人放棄優先承購權之同意書或分管協議書，而非分割同意書
    ，應認被告抗辯其依約無辦理土地分割之義務等語，屬信而
    有徵。復查，系爭不動產買賣契約書附件之地籍圖固圈劃特
    定土地標以斜線，並載明：「本人同意靠馬路之土地共729
    坪售給購買人」等語，惟按，共有人與其他共有人訂立共有
    物分管之特約後，將其應有部分讓與第三人時，除該受讓人
    不知有分管契約，亦無可得而知之情形外，仍應受讓與人所
    訂分管契約之拘束，用維法律秩序之安定，並免善意受讓人
    受不測之損害（最高法院93年度臺上字第863 號判決要旨參
    照），又共有物分管之約定，不以訂立書面為要件，倘共有
    人間實際上劃定使用範圍，對各自占有管領之部分，互相容
    忍，對於他共有人使用、收益，各自占有之土地，未予干涉
    ，已歷有年所，即非不得認有默示分管契約之存在（最高法
    院83年度臺上字第1377號判決要旨參照）。查系爭21筆土地
    數代以來均有口頭分管協議，共有人買受土地應有部分時，
    由前手指界土地使用範圍，依分管協議使用，被告及其胞弟
    、父親分管使用系爭169 地號靠馬路之部分，契約附件之地
    人陳錫卿於臺灣士林地方法院檢察署92年度偵字第11066 號
    偵查案件到庭結證屬實，此有上開案件不起訴處分書在卷可
    稽（第39頁至第43頁），並為兩造所不爭執，揆諸前揭說明
    ，被告將其應有部分出售予原告，並表明將特定分管位置交
    付，難認有何給付不能之情形。至被告雖未取得所有共有人
    之同意書，惟分管協議不以書面為限，已如前述，無論被告
    有無取得所有共有人之分管同意書，均無礙於其對原告之給
    付；另土地法第34條之1 第4 項規定，他共有人固得以同一
    價格優先承購，惟此僅有債權效力，非如承租土地建築房屋
    之人，對於出租人出賣其土地時之優先購買權，具有相對的
    物權之效力（最高法院68年臺上字第3141號判例要旨參照）
    ，倘出賣應有部分之共有人未踐行通知義務，僅生應否負損
    害賠償責任問題，對於出賣處分之效力，尚無影響，附此敘
    明。
  (三)系爭不動產買賣契約是否已合法解除？原告得否主張回復原
    狀返還價金？
    第按，「因可歸責於債務人之事由，致給付不能者，債權人
    得請求賠償損害。」「債權人於有第226 條之情形時，得解
    除其契約。」「契約解除時，當事人雙方回復原狀之義務」
    ，民法第226 條第1 項、第256 條、第259 條前段有明文規
    定。查原告固於93年8 月26日以台北永春郵局存證信函第80
    5 號向被告為解除契約之意思表示，被告於93年9 月8 日收
    受送達，此有存證信函（第18頁至第19頁）、掛號郵件收件
    回執（第54頁）等影本各1 件為證，惟本件被告僅負有移轉
    土地應有部分，並將分管範圍之特定部分交付予原告之義務
    ，而無給付不能之情形，已如前述，原告以給付不能為由主
    張解除契約，即非合法。又原告雖主張其於解除契約前，已
    多次催告被告將契約附件之地籍圖標示部分土地所有權移轉
    登記予原告，被告迄未履行云云，惟按，民法第254 條所定
    解除權之行使，須以契約當事人之一方遲延給付、他方當事
    人依債務本旨定相當期限催告其履行為前提，倘因不可歸責
    於債務人之事實致未為給付，或債權人未依債務本旨進行催
    告，則難認已具備法定解除權行使之要件，基此所為定期催
    告後之解除契約，自不生效力。誠如前述，被告依契約並無
    辦理土地分割並將土地特定部分所有權移轉登記予原告之義
    務，則原告定期催告被告履行上開非屬債務本旨之義務，並
    據以解除契約，亦屬無據。另原告主張被告於臺灣士林地方
    法院檢察署92年度偵字第11066 號偵查案件承諾願意退款云
    云，惟為被告所否認，縱認被告於刑事案件確有上開辯解，
    惟其真意為何？有無經他造為意思表示合致？均非無疑，尚
    難逕認已生合意解除契約或債務承認之法律效果。
五、綜上所述，被告依契約無辦理土地分割並將土地特定部分所
    有權移轉登記予原告之義務，原告解除契約即非合法，從而
    ，原告依解除契約回復原狀及被告承諾之法律關係，訴請
    被告分別給付原告戊○○○、丙○○、甲○○○各243 萬元
    ，及分別自84年2 月14日起至清償日止，按週年利率之5%
    計算之利息，為無理由，應予駁回。其假執行之聲請因訴之
    駁回而失所附麗，併駁回之。
六、本件判決基礎已臻明確，兩造其餘攻防方法及訴訟資料經本
    院審酌後，核與判決不生影響，無逐一論駁之必要，併此敘
    明。
七、據上論結，本件原告之訴為無理由，依民事訴訟法第78條、
    第85條第1項前段，判決如主文。
中　　華　　民　　國　　94　　年　　5 　　月　　18　　日
                  民事第二庭  法  官  陳玉曆
以上正本證明與原本無異。
如對本判決上訴須於判決送達後20日內向本院提出上訴狀。
中　　華　　民　　國　　94　　年　　5 　　月　　23　　日
                              書記官  蔡雨呈
